臺灣高等法院臺南分院刑事判決　　　 99年度交上易字第731號
上　訴　人
即　被　告　王紳豪
選任辯護人　徐美玉律師
　　　　　　黃溫信律師
　　　　　　黃紹文律師
上列上訴人因過失致死案件，不服臺灣臺南地方法院98年度交易
字第 281號中華民國99年10月13日第一審判決（起訴案號：臺灣
臺南地方法院檢察署98年度調偵字第1166號及99年度偵字第9215
號移送併辦），提起上訴，被告於本院準備程序就犯罪事實為有
罪陳述，經本院裁定進行簡式審判程序，本院判決如下：
    主  文
上訴駁回。
王紳豪緩刑參年。
    事  實
一、王紳豪於民國（下同）98年5月10日下午4時40分許，騎乘車
    牌號碼209－DUV號普通重型機車（下稱系爭機車），沿臺南
    市永康區○○○路機慢車道由西往東方向行駛時，本應注意
    汽車駕駛人應注意車前狀況，並隨時採取必要之安全措施，
    而依當時天候晴、日間自然光線、柏油路面、乾燥、無缺陷
    、道路無障礙物、視距良好等情形觀之，並無不能注意之情
    事，竟疏未注意而貿然前行，於行經該路 582號前時，不慎
    擦撞同向前方亦疏未注意靠路邊行走而行走機車道之行人呂
    尊三，致呂尊三倒地而撞擊頭部，受有頭部外傷併腦挫傷、
    顱內出血、右側硬腦膜下出血等傷害。經緊急送往財團法人
    奇美醫院救治進行開顱手術，仍因上開傷害呈植物人狀況併
    發大葉性肺炎，嗣於99年 3月20日下午10時40分許，在臺南
    市私立長榮老人養護中心，因中樞神經休克與呼吸衰竭死亡
    。王紳豪於肇事後，在未有偵查犯罪職務之機關或公務員發
    覺其為犯罪人前，即向到現場及受傷者就醫之醫院處理本件
    車禍事故，尚不知肇事者為何人之臺南市政府警察局永康分
    局車禍處理小組警員，主動表示其即為肇事車輛之駕駛者，
    並進而接受裁判。
二、案經林玲理訴由臺南市政府警察局永康分局報告臺灣臺南地
    方法院檢察署檢察官偵查起訴及移送併辦審理。
    理  由
壹、程序方面
一、按除被告所犯為死刑、無期徒刑、最輕本刑為三年以上有期
    徒刑之罪或高等法院管轄第一審案件者外，於前條第一項程
    序進行中，被告先就被訴事實為有罪之陳述時，審判長得告
    知被告簡式審判程序之旨，並聽取當事人、代理人、辯護人
    及輔佐人之意見後，裁定進行簡式審判程序，刑事訴訟法第
    273條之1第1項定有明文。又依刑事訴訟法第273條之2 規定
    ，簡式審判程序之證據調查，不受第159條第 1項、第161條
    之2、第161條之3 、第163條之1及第164條至第170條規定之
    限制。
二、查本件被告所犯為死刑、無期徒刑、最輕本刑三年以上有期
    徒刑以外之罪，亦非屬高等法院管轄之第一審案件，而被告
    於本院準備程序時，已就犯罪事實為有罪陳述（本院卷第59
    頁），又核被告所犯非屬前揭法條所規定之案件，經本院審
    理時依法裁定進行簡式審判程序（本院卷第76、77頁），是
    本案之證據調查，依同法第273條之2 規定，不受同法第159
    條第1項、第161條之2、第161條之3、第163條之1，及第164
    條至第 170條所規定證據能力認定及調查方式之限制，合先
    敘明。
貳、認定犯罪事實所憑之證據及理由
一、訊據上訴人即被告王紳豪對於上揭事實坦承不諱，並有臺南
    市政府警察局永康分局道路交通事故現場圖 1紙、道路交通
    事故調查報告表(一)、(二)各 1紙、現場照片10張在卷可稽（見
    警卷第10至17頁）。又被害人呂尊三因本件車禍，致人倒地
    撞擊頭部而受有頭部外傷併腦挫傷，顱內出血，右側硬腦膜
    下出血等傷害，經開顱手術，呈植物人狀況併發大葉性肺炎
    ，有財團法人奇美醫院98年5月29日、98年6月26日及98年12
    月3日診斷證明書各1份附卷可查（見警卷第18頁、臺灣臺南
    地方法院檢察署98年度核交字第3310號卷第14頁、相驗卷第
    31頁），而被害人因上開傷害，於99年 3月20日下午10時40
    分許，在臺南市私立長榮老人養護中心，因中樞神經休克與
    呼吸衰竭死亡乙節，有臺灣臺南地方法院檢察署相驗屍體證
    明書 1份存卷可考（見相驗卷第96頁），其後經法務部法醫
    研究所鑑定被害人死因，認為：死者呂尊三行人與機車車禍
    致頭部外傷顱內出血並經開顱手術，最後呈植物人狀況併發
    大葉性肺炎，最後因中樞神經休克與呼吸衰竭死亡。因車禍
    致腦挫傷、住院至死亡有連續性、無中斷性之因果關係等語
    ，有該所（99）醫鑑字第0991101104號鑑定報告書 1份可資
    參照（見相驗卷第86頁至第90頁）。再者，本件交通事故之
    肇事因素，經檢察官囑託臺灣省臺南區車輛行車事故鑑定委
    員會鑑定結果，亦認：王紳豪駕駛普通重型機器腳踏車，行
    經肇事地點道路，未注意前狀況，為肇事原因，呂尊三徒步
    ，未靠路邊行走機車道，同為肇事原因等語，有該鑑定委員
    會98年 8月20日南鑑字第0985902488號函暨台南區980606號
    鑑定書在卷可參（見臺灣臺南地方法院檢察署98年度核交字
    第3310號卷第31、32頁）。綜參上開補強證據已足資證明被
    告於審理中所為之任意性自白，應具有相當程度之真實性，
    而確信被告前述自白之犯罪事實確屬真實。
二、被告對於其行車未注意車前狀況而肇事之過失雖坦白承認，
    然於原審法院辯以：伊撞及被害人前有看到被害人步履不穩
    ，被害人患有糖尿病，當日應係因血糖過低，突然昏倒向左
    傾斜，致前胸撞上伊所騎乘之機車右手把，並非伊騎車自後
    方擦撞被害人，且縱伊閃避，被害人仍會倒地受傷；又實際
    上係被害人因血糖過低，且徒步在炎熱的天候下行走，使其
    本身的糖尿病引發腦血管病變，而導致顱內出血，與外力並
    無關係；以被害人情形來看，被害人死亡是因糖尿病導致傷
    口不易癒合，其死亡與車禍沒有直接關係，若因車禍而死亡
    ，時間應該不會拖那麼久云云。經查：
  (一)按汽車行駛時駕駛人應注意車前狀況，並隨時採取必要之安
    全措施；又行人應在劃設之人行道行走，在未劃設人行道之
    道路，應靠邊行走，道路交通安全規則第94條第3項、第133
    條前段分別定有明文。
  (二)被告於警詢時供陳：「我於98年05月10日16時40分許，因駕
    駛209一DUV號重機車沿中正南路由西向東方向直行行駛機慢
    車道，途經中正南路 582號前，與一行人呂尊三行走於路肩
    由西向東方向直行行走，當時我看見對方在我的車子右前方
    向行走，至我快要到達該行人身邊時，該行人突然向左傾斜
    ，我車子右手把與對方左側身體擦撞而發生事故。」、「當
    時事故地點沒有號誌，晴天視線很好，沒有障礙物。」等語
    （見警卷第 2頁）；於偵訊時供稱：「當時我是本來在等紅
    燈，後來變成綠燈，我就起步行駛，我有看到呂尊三，他走
    在機車線上，我機車從他左邊騎過去，呂先生可能是因為那
    邊路較不平，他就往左傾，他身體碰到我機車的右手把，接
    下來我就跌倒，接下來我就打電話叫 119把呂尊三送醫，然
    後有路人把我的機車移到路邊。」等語（見臺灣臺南地方法
    院檢察署98年度核交字第3310號卷第 5頁）；復於原審審理
    時陳稱：「（問：你在撞及被害人之前，是否有看到被害人
    ？）有，當時我與後座乘客均有看到被害人，我們看到他的
    時候，是步履不穩的狀態，騎到旁邊的時候他就往左倒過來
    ，撞到我的機車手把。」、「（問：照你所述，你看到他走
    路不穩，你要經過他身旁，難道不應該更加保持安全距離嗎
    ？）我是有保持距離，我幾乎要騎到快車道了。那一瞬間太
    快，所以閃避不及。」、「（問：若你有與行人保持安全距
    離，為何又會撞擊？）他要走向哪裡我也不知道，只是我當
    時確實有保持距離。」等語（見原審卷第126頁）。
  (三)則依被告上開陳述，被告不爭執有於前揭時地騎乘系爭機車
    撞及被害人呂尊三，以及其於撞及被害人前已看到被害人行
    走於該處之事實，經與道路交通事故現場圖、道路交通事故
    調查報告表(一)、(二)、現場照片（見警卷第10、17頁）相合，
    並核與證人即被告當時所搭載之乘客周家慶於原審審理時結
    證稱：「（問：被告在途經中正南路 582號，與行人發生碰
    撞前，你有無注意路況？）有。」、「（問：與行人發生碰
    撞前，你有無看到行人？）有的。」、「（問：你在多久前
    看到該名行人？）停紅綠燈的時候看到該行人，當時我們距
    離行人大約五十公尺。」、「（問：當時除了與被告發生碰
    撞的行人外，有無其他行人？）沒有，只有一個行人。」、
    「（問：當時被告有無發現該行人？）有的。」、「（問：
    為何你知道被告也發現該名行人？）因為我有跟他講有個老
    伯走在我們正前方，因為遠遠看那個人是走在機車道上，而
    不是走在人行道上。」、「（法官諭知提示警卷第13頁予證
    人，命證人於該頁標示出行人原來走的位置，並簽名於上。
    法官問：當被告車子騎靠近該行人時，該行人有何不同的情
    形？）（沈默）」、「（問：是否仍正常行走？）是的。」
    等語（見原審卷第135頁背面至第136頁背面）及證人周家慶
    標示被害人原來行走的位置之照片（見警卷第13頁）亦相符
    合，足見被告於撞及被害人前已看到被害人行走於該處，因
    未注意車前狀況，並隨時採取必要之安全措施，以致擦撞呂
    尊三等情，自堪認定。
  (四)至被告於原審再辯稱：被害人患有糖尿病，當日應係因血糖
    過低，突然昏倒向左傾斜致前胸撞上伊所騎乘之機車右手把
    ，並非伊騎車自後方擦撞被害人等語，惟查：
  1.被告此部分之辯詞，核與證人周家慶證稱當被告車子騎靠近
    被害人時，被害人仍正常行走等語（見原審卷第 136頁背面
    ）不符，又參酌被害人因本次事故受有左側尺骨鷹嘴骨折等
    傷害，亦有財團法人奇美醫院98年5月10日及98年6月26日診
    斷證明書各1份在卷可稽（見臺灣臺南地方法院檢察署98 年
    度核交字第3310號偵查卷第14頁），依被害人受傷部位觀之
    ，應係被告騎乘機車自後方擦撞被害人身體左側，始會造成
    被害人左側尺骨鷹嘴骨折，是被告此部分之辯詞，應無可採
    。
  2.又被害人案發後經送往財團法人奇美醫院急救時，血糖值為
    205mg/dl，雖較正常值為高，但並無血糖過低之情形，亦有
    財團法人奇美醫院專用病情摘要 1紙在卷可稽（見原審卷第
    67頁），亦難認被害人被擦撞前有因血糖過低昏倒之情形。
    且參以，雖被害人93年8月15日及94年8月1日有2次因糖尿病
    血糖過低而路倒之紀錄，亦有財團法人台灣基督教長老教會
    新樓醫院病歷資料 1份在卷可考（見原審卷第69頁至第82頁
     ），惟被害人嗣後於96年9月19日在財團法人奇美醫院住院
    就醫時，血糖控制良好乙節，有財團法人奇美醫院專用病情
    摘要1紙在卷可參（見原審卷第 67頁），堪認被害人於本件
    車禍發生前尚查無血糖控制不正常之情形。
  3.此外，被告復未舉證證明被害人當日係因血糖過低，突然昏
    倒向左傾斜致前胸撞上伊所騎乘之機車右手把之情，自難認
    被告此部分之辯詞為可採。
  (五)再查，本件事故發生當時天候晴、日間自然光線、柏油路面
    、乾燥、無缺陷、道路無障礙物、視距良好，並無不能注意
    之情形，有道路交通事故調查報告表 1份（見警卷第11頁，
    該調查報告表就「光線」部分誤載為夜間有照明，惟依警卷
    第13頁照片觀之，應為日間自然光線），依案發當時日間自
    然光線、天候晴、道路筆直無障礙物遮擋視線、視距良好之
    行車環境，被告若能輔以充分之注意，並無不能注意之不可
    抗力之情事存在，被告若能依規定遵守道路交通安全規則，
    行車時注意車前狀況，隨時採取必要之安全措施，盡汽車駕
    駛人之相當注意義務，即可避免本件車禍之發生，但竟疏未
    注意車前狀況，以致肇事，是被告就本件車禍事故之發生顯
    有過失，至為明灼。
  (六)至於，被害人呂尊三雖有徒步行走未靠路邊行走機車道之過
    失，但被告倘能注意車前狀況，應有充分時間可採取適當之
    安全措施，並盡汽車駕駛人之相當注意義務，即可避免本件
    車禍之發生。況且，按過失傷害罪規範之目的，在處罰行為
    人因個人之過失而致他人受有傷害之行為，祇以行為人之有
    過失為致傷害之一原因為已足，有司法院院字第 631號解釋
    意旨可供參照，因此，即使被害人對於本件交通事故之發生
    ，亦有前揭過失，仍不能解免被告應負之過失責任。是以，
    綜合肇事當時之一切事實及情狀，為客觀上判斷，在被告疏
    未注意車前狀況之條件下，均可能發生此肇事結果，足見被
    告之上開過失行為，係發生本件車禍結果之相當條件，即被
    告之過失行為與本件車禍結果具有相當因果關係，應可認定
    。
三、至被告於原審另辯稱：實際上係被害人因血糖過低，且徒步
    在炎熱的天候下行走，使其本身的糖尿病引發腦血管病變，
    而導致顱內出血，與外力並無關係云云，然查：
  (一)經觀諸財團法人奇美醫院99年3月29日（99）奇醫字第 1629
    號函附病情摘要記載：病人（即被害人呂尊三）因車禍外傷
    送到本院，有頭部外傷。顱骨骨折顱內出血，意識昏迷，需
    緊急手術治療，其顱內出血嚴重度有生命危險，足以導致重
    度昏迷，至於其造成車禍原因是否與糖尿病使用胰島素有關
    ，在本院的記錄無法判斷等語，有該病情摘要在卷可稽（見
    原審卷第67頁），是由上開病情摘要，難認被告辯稱係被害
    人本身糖尿病血糖控制不良引發腦血管病變，而導致顱內出
    血，與外力並無關係等語為可採。
  (二)又參以，被害人之死因經送請法務部法醫研究所鑑定結果亦
    認為：死者呂尊三行人與機車車禍致頭部外傷顱內出血並經
    開顱手術，最後呈植物人狀況併發大葉性肺炎，最後因中樞
    神經休克與呼吸衰竭死亡。因車禍致腦挫傷、住院至死亡有
    連續性、無中斷性之因果關係等語，有該所（99）醫鑑字第
    0991101104號鑑定報告書 1份可資參照（見相驗卷第86頁至
    第90頁）。準此亦堪認被告過失駕駛行為與被害人之死亡結
    果間，有相當因果關係，被告執以稱被害人死亡與車禍沒有
    直接關係，若因車禍而死亡，時間應該不會拖那麼久云云，
    要無可採。
四、綜合上開證據之調查結果，足見被告疏未充分注意在其車前
    之被害人呂尊三之行走動態，並適時採取必要之安全措施，
    終致未及時煞車而肇事，則被告就本件車禍事故之發生顯有
    過失，且與本件車禍致被害人呂尊三之死亡結果具有相當因
    果關係已明，自不因其相對於被害人呂尊三亦有疏未注意車
    前狀況之過失，而得解免罪責。從而，本件事證明確，被告
    過失致人於死之犯行，堪以認定，應依法論科。
參、論罪科刑之理由
一、核被告上開所為，係犯刑法第276條第1項之普通過失致死罪
    。公訴意旨原認被告係觸犯刑法第284條第1項後段普通過失
    重傷害罪，惟因被害人呂尊三已於起訴後因同一原因死亡，
    而檢察官業於原審審理時當庭變更起訴法條為過失致死罪，
    擴張補充被害人死亡之事實（見原審卷第 124頁背面），本
    院審理時，上訴檢察官於論告時並陳明：本件案發被告經起
    訴，被害人已經死亡，應構成過失致死罪，原審時檢察官已
    變更起訴法條為刑法第276條第1項之過失致死罪等語，而請
    求論處該罪名（本院第85頁），本院自無庸再為變更起訴法
    條之諭知，併予敘明。
二、被告於肇事後，在未有偵查犯罪職務之機關或公務員發覺其
    為犯罪人前，即向至現場及受傷者就醫之醫院處理本件道路
    交通事故，尚不知肇事者為何人之臺南市政府警察局永康分
    局交通事故處理小組警員供承其肇事犯罪，自首並接受裁判
    等情，有臺南市政府警察局永康分局道路交通事故肇事人自
    首情形紀錄表2紙在卷可稽（見相驗卷第 25、26頁），爰依
    刑法第62條前段之規定減輕其刑。
肆、維持原判決之理由
一、原審以被告為有罪之陳述，裁定以簡式審判程序審理，認其
    罪證明確，因而：
  (一)適用刑法第276條第1項、第62條前段、刑法施行法第1條之1
    之規定。
  (二)並審酌被告之生活狀況、智識程度（專科畢業），犯後否認
    犯行，以及被告與被害人呂尊三各自之過失程度、被告因過
    失致被害人呂尊三死亡，造成生命喪失而無從彌補之憾事等
    一切情狀，量處有期徒刑八月。
二、依上所述，本院經核原判決認事用法，於法並無不合。被告
    上訴意旨雖以被告事後已與告訴人和解賠償損害，指摘原判
    決量刑過重云云。惟按關於刑之量定，係屬實體法上賦予法
    院得為自由裁量之事項，倘其未有逾越法律所規定之範圍，
    或濫用其權限，即不得任意指摘為違法（最高法院75年台上
    字第7033號判例參照）。原判決參酌被告刑法第57條所規定
    各項量刑情狀，量處被告有期徒刑八月，經核並未逾越法律
    所規定之範圍，亦無濫用其權限，堪稱允當，是被告上訴意
    旨指摘原判決量刑過重，自非可取，為無理由，應予駁回。
三、緩刑之宣告
  (一)按法院對符合刑法第74條之被告，依其犯罪情節及犯後態度
    ，足信無再犯之虞，且係初犯，又因過失犯罪，並自首犯罪
    ，且態度誠懇，犯罪後因向被害人或其家屬道歉或給付合理
    賠償，經被害人或其家屬表示宥恕者，宜認為以暫不執行為
    適當，並予宣告緩刑，法院加強緩刑宣告實施要點第2點第1
    、2、5、6款參照。
  (二)查被告未曾受有期徒刑以上刑之宣告，有台灣高等法院被告
    全國前案紀錄表一份可按（本院卷第32頁），本件因被告之
    過失行為而肇事，被告於肇事後即主動報案自首犯行，本件
    車禍對被告應是很大之教訓，是經此偵審程序，當知警惕，
    信無再犯之虞。再者，被告已於99年11月29日在臺灣臺南地
    方法院臺南簡易庭與被害人家屬成立調解，賠償被害人家屬
    ，不包含強制保險金額，另給付新台幣（下同） 130萬元，
    並當庭給付100萬元，餘款 30萬元則分期付，聲請人（即被
    害人家屬）並當庭表示願原諒被告，不再追究被告之刑事責
    任，並請求本院從輕量或緩刑宣告而記明筆錄，有臺灣臺南
    地方法院99年度司南調字第 196號解筆錄及郵局支票影本附
    卷可稽（本院卷第55、56頁），而被告為確保餘款30萬元之
    分期給付，並由父親王健勳（領有月退俸之退休警察）立具
    願與被告就30萬元債務負連帶保證責任之切結書予告訴人，
    有連帶保證書及郵局存證信函影本各 1紙附卷可稽（本院卷
    第64至66頁），且被害人家屬林玲理等人並具狀向本院表示
    ：被告已與被害人達成和解，被害人家屬願原諒被告不再追
    究，請斟酌雙方已和解，被告為年輕人，有大好前程，能給
    予自新機會，准予緩刑及易科罰金之諭知等語，有刑事陳報
    狀在卷可參（本院卷第39頁），另佐以，被告任職汽車公司
    擔任業務員，有正當職業，並有女友，計劃過完年要結婚，
    有在職證明書可稽（本院卷第38頁）。本院審酌上情，是認
    被告符合前揭法院加強緩刑宣告實施要點第2點第1、2、5、
    6 款之規定，因認所宣告之刑以暫不執行為適當，併宣告緩
    刑三年，以啟自新。
伍、適用之法律：
一、刑事訴訟法第364條、第273條之1、第368條。
二、刑法第74條第1項第1款。
本案經檢察官趙中岳到庭執行職務。
中    華    民    國   100    年    1     月    11    日
                  刑事第五庭    審判長法  官  楊明章
                                      法  官  趙文淵
                                      法  官  蔡美美
以上正本證明與原本無異。
不得上訴。
                                      書記官  歐貞妙
中    華    民    國   100    年    1     月    11    日
附錄本判決論罪科刑法條：
中華民國刑法第276條第1項
因過失致人於死者，處 2 年以下有期徒刑、拘役或 2 千元以下
罰金。